【裁判字號】    90,易,749
【裁判日期】    920306
【裁判案由】    違反農會法
【裁判全文】
臺灣桃園地方法院刑事判決                            九十年度易字第七四九號
    公  訴  人  臺灣桃園地方法院檢察署檢察官
    被      告  甲○○
    選任辯護人  羅美鈴律師
    被      告  己○○
    被      告  乙○○
    選任辯護人  何啟熏律師
    被      告  戊○○
    選任辯護人  邱國旺律師
                林大華律師
右被告因違反農會法案件經檢察官提起公訴（九十年度偵字第四０八五號、第四四七
０號、第四五九二號），本院判決如左：
    主    文
甲○○共同農會之選舉，對於有選舉權之人，交付財物，而約其選舉權為一定之行使
，處有期徒刑陸月，如易科罰金以參佰元折算壹日。
己○○、乙○○共同農會之選舉，對於有選舉權之人，交付財物，而約其選舉權為一
定之行使，均處有期徒刑肆月，如易科罰金均以參佰元折算壹日；均緩刑參年。
戊○○農會之選舉，有選舉權之人，收受財物，而許以其選舉權為一定之行使，處有
期徒刑陸月，如易科罰金，以參佰元折算壹日；所收受之財物新臺幣伍拾萬元沒收。
    事    實
一、甲○○曾任職於桃園縣八德市農會，後因操守問題受到質疑，於民國八十九年一
    月六日遭該農會總幹事謝長勝解聘，乃耿耿於懷，適丙○○（另案經臺灣桃園地
    方法院檢察署檢察官提起公訴後由本院審理中）有意於九十年一月間登記參選九
    十年度第十四屆（下稱本屆）桃園縣八德市農會理事候選人，甲○○遂與丙○○
    及相熟之八德市農會幹部己○○、乙○○等人結合，相約在本屆農會改選中擊敗
    謝長勝所屬派系取而代之，甲○○、己○○、乙○○與丙○○等人乃於八十九年
    底某日相約在桃園縣八德市○○路○段九三三巷十一號丙○○住處內研商競選事
    宜，其間眾人決定由丙○○於本屆理事選舉當選後競選理事長一職，甲○○則規
    劃為總幹事人選，己○○則欲爭取常務監事一職，議定之後，丙○○乃於九十年
    一月登記參選本屆桃園縣八德市農會理事候選人；由於八德市農會第十三屆理事
    長邱創漢、常務監事趙令城及總幹事謝長勝係屬同一派系，並掌握現任之優勢，
    致使屬於不同派系之丙○○陷於苦戰，甲○○、己○○、乙○○與丙○○遂於本
    屆農會會員代表參選登記結束後，在丙○○住處商議要極力拉攏同額競選選區惟
    尚未表態支持己方之侯選人戊○○，尋求其支持渠等所提出之理事候選人，以便
    提高其後理事長選舉勝選之望，甲○○由於與謝長勝有前開私人恩怨，乃提議其
    個人願意出資新臺幣（下同）五十萬元以金錢收買之方式爭取戊○○支持，己○○、乙○○與丙○○等人聞之均覺得可行，亦認為如此一來勝選之機會便大大增
    加，甲○○、己○○、乙○○與丙○○乃共同基於對於農會理事候選人有選舉權
    者交付財物，而約其選舉權為一定行使之犯意聯絡，先由丙○○透過不知情之藍
    勝民，於九十年二月三日向戊○○表達尋求其支持之意，戊○○聞之明白丙○○
    之意乃在其當選本屆農會會員代表之後，於理事選舉時投票支持丙○○及其所推
    出之理事人選，乃表示若丙○○這派能獲取大多數支持，其就願意幫忙，藍勝民
    於翌日將此交涉內容轉達與丙○○，丙○○得知戊○○可能支持之意後，即於同
    月八日夜間，偕同甲○○及另外二名真實姓名、年籍不詳之成年男子共同基於前
    開交付財物賄選之犯意聯絡，由甲○○攜帶自其不知情妻子邱明秀處取得之現金
    五十萬元，共同前往戊○○位於桃園縣八德市○○路○段十四號住處，惟戊○○
    斯時外出未遇，乃由甲○○將前開現金取出交付與戊○○之母親丁○○，請其轉
    交與戊○○，並表示轉告戊○○約其於本屆農會理事選舉時投票支持與丙○○及
    渠等所推出之理事人選，而共同約其投票權為一定之行使；嗣戊○○返家後，丁○○乃告以上旨，並將該現金轉交與戊○○，戊○○明知此係丙○○等人就其當
    選農會代表後對於其後理事選舉權為一定行使之對價，竟仍收受該財物並置於其
    母親房間床頭櫃內，而許以其選舉權為一定之行使；嗣桃園縣警察局八德分局接
    獲線報得悉戊○○上開收受財物之事，乃於同月九日向臺灣桃園地方法院檢察署
    檢察官聲請至戊○○住處搜索，確在其母親丁○○床頭櫃內扣得上開戊○○所收
    受之財物五十萬元，始循線查悉上情。
二、案經臺灣桃園地方法院檢察署檢察官自動檢舉偵查起訴。
    理    由
一、訊據被告甲○○、己○○、乙○○均矢口否認有上開共同對於農會理事選舉有選
    舉權人交付財物而約其選舉權為一定行使之犯行，被告甲○○辯稱：伊於九十年
    二月八日下午與被告戊○○相約見面所交付之五十萬元，係要求被告戊○○在選
    上農會會員代表後，為其前開遭解聘之事申冤，係伊個人所為，並未與被告己○○、乙○○等人協議，更與丙○○理事選舉無關云云；被告己○○辯稱：八十九
    年底僅協議在丙○○當選本屆農會理事後，由其競選農會理事長、伊參選常務監
    事之事，並未提及行賄，伊對於其後被告甲○○提議以金錢行賄之事，並不知情
    云云；被告乙○○則辯稱：上開協議當時並未聽到被告甲○○提議以金錢爭取支
    持，其後伊離開時，被告甲○○雖有對伊提議提議買票之事，但伊反對以錢爭取
    支持，之後伊就離開，伊是事後才知道被告甲○○交付五十萬元與被告戊○○之
    事云云。被告戊○○固坦承自被告甲○○處收受五十萬元此事實，然矢口否認有
    上開收受財物許以其選舉權為一定行使之行為，辯稱：當時係被告甲○○要求伊
    於農會選舉時幫忙，並請伊當選後就上開遭聘之事申冤，但伊向其表示必須被告
    甲○○所支持之理事候選人可能當選，伊才願意投票支持，且伊係在所屬選區同
    額，故篤定當選，故不需要收受被告甲○○所交付財物，伊無因此許以投票權一
    定之行使及收受財物之意云云。惟查：
  (一)丙○○、被告戊○○分別於九十年一月間登記為九十年度第十四屆桃園縣八德市
    農會理事、農會會員代表之候選人，業據渠二人於法務部調查局桃園縣調查站（
    下稱桃園縣調站）詢問時及偵、審中陳述在卷，且有桃園縣八德市農會第十四屆
    改選會員代表候選人登記速報表、理事候選人登記速報表影本等文件（見九十年
    度偵字第二六六七號卷第一七四至一八九頁）在卷可稽。而被告戊○○於本屆農
    會會員代表選舉，因係同額競選而篤定當選等情，亦迭據其於桃園縣調站詢問時
    及偵、審中陳述甚明。
  (二)被告甲○○、己○○、乙○○等人得悉丙○○有意參選後，乃於八十九年底在丙○○住處，約定丙○○當選本屆農會理事後，繼而角逐理事長一職，被告甲○○
    則出任總幹事、被告己○○出任常務監事，以取代謝長勝所屬前農會派系人選等
    情，亦分據丙○○及被告甲○○、己○○、乙○○等於桃園縣調站詢問時及偵、
    審中陳述明確。嗣丙○○登記為本屆理事候選人後，因考量其後理事長之選情陷
    於膠著，被告甲○○、己○○及乙○○為使丙○○能順利當選，丙○○及被告甲○○、己○○、乙○○等人乃於本屆農會會員代表參選登記結束後，再次商議拉
    攏選區內同額競選篤定當選而非支持己方之農會會員代表侯選人，支持丙○○及
    渠等所推出之理事候選人，以提高其後理事長選舉勝選之望，被告甲○○由於與
    謝長勝有私人恩怨，乃提議其個人願意出資五十萬元，以金錢收買之方式進行爭
    取選區內同額競選而篤定當選農會會員代表之戊○○，丙○○、被告己○○、乙○○等人知悉後，對此提議均表應允等情，亦據被告甲○○於桃園縣調站詢問中
    坦承：˙˙˙迄會員代表參選登記結束後，伊等四人再度在丙○○家中會商，當
    時認為依登記人數五十七人中，伊等所掌握的只有二十五、二十六票，要勝選沒
    有十足的把握，遂研究針對同額競選的會員代表候選人進行拉票作業，決定由伊
    本人負責黃明咸、黃文慶及戊○○三人，丙○○負責呂傳華，伊本人負責的部分
    ，因黃明咸、黃文慶與伊有親戚關係，自認沒有問題，而戊○○部分因態度上搖
    擺不定，故伊提議伊個人負責的戊○○部分以金錢處理，丙○○、己○○及乙○○三人均未表示異議等語；於偵查中坦承：（會商後如何規劃向選民拉票？）伊
    說黃明咸、黃文慶二人是伊親戚，所以由伊負責拉他們二人之票，另戊○○也是
    伊負責，因阿宗搖擺不定，伊自己心裡想此人可以用錢收買，故伊自己決定拿五
    十萬元給戊○○請他到時候能支持伊要他支持的人選˙˙˙伊在與邱等三人說伊
    要處理伊負責那三人（黃明咸、黃文慶、戊○○）伊提到伊個人可以出五十萬元
    處理，伊的意思即指用五十萬來買票，但未說如何把五十萬元配給他們三人，故
    當時他們三人聽到戊○○由伊處理即未再多問等語（以上見九十年度偵字第四四
    七０號卷第一０、一三、一五頁）。此與被告乙○○於桃園縣調站詢問時坦承：
    伊與甲○○、丙○○、己○○在農會代表登記截止（一月八日）以後，為進一步
    研商選情，在今年一月農曆過年前某日下午，由甲○○召集在丙○○的家中聚
    會，評估四十一個農會代表名額中，本派登記參選廿一位，有當選廿席至廿一席
    的機會，如果拉攏戊○○、黃明咸、黃文慶等三人，則能夠扳倒謝長勝，甲○○
    因為與謝長勝有恩怨（渠曾經在八德市農會擔任出納遭到謝長勝解職），極力主
    張以賄選來擺平戊○○等人，渠並表示自己願意出資五十萬元作為打點三人賄款
    ，當時丙○○、己○○並未反對等語；於偵查中坦承：甲○○因為跟謝長勝有過
    節，所以在討論中甲○○說他個人願意出五十萬元把三個姓黃的代表拉到伊等這
    邊來，包括戊○○˙˙˙伊等所達成的結論，是由甲○○自己出五十萬元用來爭
    取三個姓黃會員代表支持伊等˙˙˙（當天丙○○、己○○對於甲○○準備用五
    十萬元來爭取三名黃性代表的這件事，他們的看法如何？）伊、己○○、丙○○
    對於甲○○這項提議都認為可行，而且伊等都認為如果能爭取三名黃姓代表，伊
    方的勝選機會就很大，所以就推由甲○○以五十萬元的資金來拉他們三票˙˙˙
    （甲○○說要以五十萬元來爭取戊○○等三人的票，他的意思是怎樣？）伊等的
    意思是向戊○○行賄，讓他競選會員代表，等他當選，再支持伊方所推出的理事
    、監事人選等語（以上見九十年度偵字第四五九二號卷第六頁反面至第七頁、一
    四至一五頁）；互核一致。
  (三)上開交付財物以爭取被告戊○○於本屆農會理事選舉支持一事議定後，被告甲○○即自其不知情妻子邱明秀處取得現金共五十萬元等情，除迭據被告甲○○於桃
    園縣調站詢問時及偵、審中供承不諱外，其妻邱明秀亦於桃園縣調站中證稱：因
    伊丈夫甲○○向伊說其需要錢，所以伊在今年一月二十日由伊婆婆官月香在八德
    市農會大福分部帳號0000000帳戶內提領十五萬元，再加上伊本身現金五
    萬元，總計二十萬元，於當日下班後帶回家給予甲○○，另於今年二月五日由伊
    在八德市農會帳號0000000帳戶內提領十萬元，亦於下班後交予甲○○，
    另於今年二月六日上班前伊將伊在第一商業銀行八德市大湳分行存摺（帳號00
    000000000號）交予甲○○，由甲○○自己去第一商業銀行八德市大湳
    分行提領二十萬元，前述金額共計五十萬元交予甲○○等語明確，復有上開存款
    帳戶存摺影本附卷可稽（以上見九十年度偵字第四五九二號卷第一九頁反面、第
    二一至二六頁）。
  (四)丙○○與被告甲○○、己○○、乙○○等人上開以交付財物與被告戊○○使其於
    理事選舉時投票支持丙○○及渠等所推出之理事人選一事議定後，即由丙○○透
    過不知情之藍勝民以向被告戊○○表達尋求支持之意乙節，業據證人藍勝民於偵
    查中證稱：（丙○○是否曾經拜託你向戊○○表示請他在這次農會選舉中支持他
    選理事？）有，是在今年春節期間他以電話問伊跟戊○○認不認識，伊說認識，
    他就問伊能不能向戊○○詢問他能不能支持丙○○選理事，如果可以就拜託他支
    持，因為選情緊繃，所以他需要戊○○的支持˙˙˙（丙○○的事你有無轉達給
    戊○○知道？）今年二月三日，伊到桃園市淞園餐廳參加有人壽宴，之後順路在
    晚上八時左右到他家，同行的有藍文川、江朝宗、陳佳威三人到他家拜訪˙˙˙
    伊就請他支持丙○○，並且告訴他丙○○有請伊幫他拉票，他向伊表示如果丙○○支持代表人數較多，他就會支持他等語。被告戊○○就此亦於偵查中坦承：藍
    勝民和藍文川曾帶二位朋友找過伊，其中藍勝民跟伊說過這次農會選舉能否替「
    阿國」（丙○○）幫忙，其稱他受丙○○之託請伊幫忙（你有無答應幫忙？）有
    ，伊有答應，但伊有提到他要選得上伊幫忙才有意義等語（以上見九十年度偵字
    第二六六七號卷第四三至四四、第三０頁反面）。
  (五)丙○○上開透國藍勝民知悉被告戊○○可能支持之意後，即由被告甲○○攜上開
    五十萬元款項，及另二名真實姓名、年籍不詳之成年男子共同前往戊○○住處，
    惟被告戊○○當時外出不在，乃由被告甲○○將前開款項取出交付與被告戊○○
    之母親丁○○請其轉交，並請其代為轉知被告戊○○於本屆農會理事選舉時投票
    支持與丙○○及渠等所推出之理事人選，嗣被告戊○○返家之後，丁○○乃告以
    上旨並將現金交與被告戊○○收受後，置於丁○○房間床頭櫃內一事，業據證人
    丁○○於桃園縣調站詢問中證稱：丙○○跟他的三友人˙˙˙到伊家中，說要找
    伊大兒子戊○○談事情，但因戊○○外出不在，所以丙○○等人就留下五十萬元
    的現鈔（五疊面額為一千元的紙鈔）在客廳的椅子上，丙○○表示這些錢是要給
    伊大兒子戊○○的，叫伊交代戊○○一定要支持丙○○選舉，隨後他們就離開，
    因伊大兒子戊○○不在家，為安全起見，所以伊將這筆五十萬元的現金放在伊房
    間的床頭櫃內等語；於偵查中證稱：（拿錢給你時有無交待何事？）有說他選農
    會代表時要投給他（提示丙○○相片，此人是否當天拿錢給你的？）不清楚何人
    給，但此人當天有來（拿那包錢的人是否有說要你跟你兒子說支持丙○○？）當
    時他們都穿西裝，向伊表示要轉告伊兒子要支持他們˙˙˙（丙○○等人拿這筆
    錢來時是否有說要請戊○○支持丙○○選農會代表？）有，等語明確（以上見九
    十年度偵字第二六六七號卷第一二頁反面、二三至二四頁）。而本件係桃園縣警
    察局八德分局接獲線報得悉被告戊○○上開收受賄賂之事，乃向臺灣桃園地方法
    院檢察署聲請搜索票至被告戊○○住處搜索，確在被告戊○○母親丁○○房間床
    頭櫃扣得上開被告甲○○所交付之五十萬元款項，此有搜索票及搜索扣押筆錄（
    見同上偵查卷第六四至六五頁）附卷可稽。又扣案賄款之包裝袋上，確實留有被
    告甲○○之指紋一枚，亦有桃園縣警察局八德分局以九十年二月八日德警分刑字
    第Ｏ八四二八號函檢送之內政部警政署刑事警察局九十年三月五日刑紋字第二
    七五九三號鑑定書（見同上偵查卷第一九八至二００頁）在卷可按。參以證人即
    上開接獲線報之員警陳錦宗於偵查中證稱：伊負責農會選舉查察之情報蒐集工作
    ，伊是在一個飯局中聽到有人以六位數金額進行賄選，之後伊於九十年二月八日
    下午至八德市農會找謝長勝但沒找到他，伊便交待裡面員工轉告謝長勝回來之後
    與伊聯絡，翌日上午七時三十分許，謝長勝回電找伊表示想見面一談，雙方乃約
    好在八德市農會桃鶯農會辦事處見面，見面之後雙方先談了一些比較複雜的選區
    ，有關投票箱安全的問題，接著伊便問他有一則情報顯示，有人以六位數金額行
    賄農會會員候選人一事，問他是否真有其事？他說曾在飯局中聽到確有其事，伊
    便問他對象是誰？他說是一個會員，名字裡有一個宗字的，伊又問他是誰？他說
    是一個同額競選的會員，家住八德市○○路，伊拿出名單核對之後，問他是不是
    戊○○？他說可能是，伊問他金額有多少？他說六位數，可能是三十或五十，伊
    問他是不是五十？他說可能是哦，伊就問他賄款還在不在？放在何處？他說可能
    放在他母親的房間裡，伊又問他放在她母親房間內的那裡？他說你在床底下或床
    頭櫃內找找看等語（見同上偵查卷第五九至六０、）。及證人丁○○於本院調查
    中就上開扣得五十萬元乙節，亦一再陳稱確係他人所交付由其收受等語，經本院
    質以：何時跟戊○○講此事？有跟戊○○講，但何時講的忘了，好像是某天下午
    跟他講的等語（見本院九十年八月十四日訊問筆錄）。足徵本件確係丙○○與被
    告甲○○等人於交付五十萬元款項與證人丁○○後，證人丁○○確實已將上情轉
    告與被告戊○○。至證人丁○○於桃園縣調站詢問時及偵查中雖證稱：未將交付
    款項之事告知被告戊○○云云，惟查其此部分所述，不僅與本院上開調查中所述
    相左，況參以被告戊○○於本院調查中坦承有將上開五十萬元之事告知謝長勝等
    語（見本院九十年八月十四日訊問筆錄），是若證人丁○○未將被告甲○○交付
    款項之事告知被告戊○○，被告戊○○其後豈能向謝長勝陳述此事？是證人丁○○上開所述尚未將此事告知被告戊○○云云，並非事實，自難據為有利於被告戊○○之認定。
  (六)至被告甲○○雖迭於桃園縣調查站詢問時及偵、審中供稱上開五十萬元係伊開車
    至被告戊○○住處搭載後在車上直接交付云云；被告戊○○於本院審理中亦供稱
    ：該五十萬元是被告甲○○開車至伊住處搭載後在車上所交付，伊收下回家後交
    付給伊母親丁○○云云。惟查：
  1.被告戊○○就上開在其住處扣得五十萬元款項乙節，於丙○○所涉共犯右揭農會
    法案件中分別供稱：伊不清楚，伊不知道伊家中為何有五十萬元現金，不是伊交
    給伊母親保管的，伊平日甚少有大筆金錢進出，如有大筆金錢伊都放置於伊房間
    的鐵桌內云云；九十年二月八日當天下午三時左右有不知名男子至伊八德市家中
    拜訪，並約伊至萬客隆超市後方見面，伊因不認識該名男子即予以拒絕，該名男
    子表示受人委託要交給伊一包現金，伊追問到底是何人為了何事要交給伊此包現
    金，該名男子當場即表示係受八德市農會新的一派人員委託前來尋求本人支持並
    轉交此包現金給伊本人，伊當場即表示此行為係違法的，即予以拒絕云云（以上
    見九十年度偵字第二六六七號卷第一六至一七、七五頁）。於其所涉違反農會法
    案件中則分別供稱：大約在九十年二月八日宴請義工前某日下午甲○○打伊行動
    電話與伊聯繫，表示有事與伊商量，伊當時答應由他前來伊八德市住處會面，之
    後大約三點左右先有一名不知名年輕男子前來伊家向伊表示八德市農會新的一派
    （即丙○○那一派）有交代五十萬元現金要給伊˙˙˙該名男子說完並要伊隨他
    前往介壽路上的萬客隆超市拿取該筆款項，但因伊與該年輕男子互不認識，故並
    未隨同領取該五十萬元現金，後來伊即騎機車離開八德市住處云云；甲○○曾打
    過電話給伊，說他要來找伊，伊有答應見他，後來他在當天下午開車到伊家˙˙
    ˙伊就上他的車子˙˙˙在車上他拿一包錢給伊˙˙˙下車時伊把錢留在車上，
    沒有帶下來云云（以上見九十年度偵字第四０八五號卷第三至四、七至八頁）；
    嗣本院審理中始改為上開供述。是綜合其上開所述，不僅先則否認不知該五十萬
元款項來源，其後改稱係某不知名男子表示欲交付該款項但並未收受，復改稱係
    先有該不明男子表示欲交付款項，其後被告甲○○在車上欲交付但其並未收受，
    至本院審理中始改稱當天並無他人先騎機車找伊而為與上開被告甲○○相同陳述
    。是其陳述上開金錢交付方式先後不一，已難憑信。
  2.況且被告戊○○於本院審理中所述其收受該款項後即轉交其母親丁○○一事，證
    人丁○○不僅於前揭桃園縣調查站及偵查中均未提及此事，且於本院調查中經本
    院質以：錢是你兒子拿給你的還是別人？其猶答稱：伊真的忘了等語（見本院九
    十年八月十四日訊問筆錄）。猶見被告戊○○此部分所述不實。而證人丁○○與
    丙○○彼此間並無間隙，此業據共同被告丙○○於偵查中陳述在卷（見九十年度
    偵字第二六六七號卷第九四頁反面），衡情證人丁○○於偵查中經檢察官提示丙○○照片，當不致誣指交付款項當天丙○○確有一同前往。再佐以丙○○經送法
    務部調查局以控制問題法、混合問題法實施測謊結果，丙○○所供(1)其不知何人
    將系爭五十萬元送至戊○○住處；(2)其未將系爭之五十萬元送至戊○○住處；經
    測試呈情緒波動之反應，研判有說謊，此有該局陸(三)字第九Ｏ一三一六九九號
    鑑定通知書附案卷可稽（見同上偵查卷第一三六頁）。足徵被告甲○○、戊○○
    上開所述顯係為維護丙○○之詞，難以憑採。
  (七)被告甲○○雖辯稱：伊係要求被告戊○○在選上農會代表後，為其前開遭解聘之
    事申冤，與丙○○理事選舉無關云云；被告戊○○亦辯稱：上開款項係被告甲○○要其在當選農會代表後，為其先前遭解聘之事申冤，與本件理事選舉無關云云
    。然查：被告甲○○上開所述交付款項目的係為請被告戊○○於當選農會代表後
    幫忙其先前遭解聘一事，不僅於桃園縣調站詢問時及偵查中未曾提及，且本件確
    係由被告戊○○母親丁○○代為收受該款項，亦據認定如前，而證人丁○○前開
    亦一再證稱係為支持丙○○本件農會選舉之事，參以被告甲○○前開於桃園縣調
    站及偵查中一再陳述交付五十萬元之目的係為取得被告戊○○支持丙○○及渠等
    所推出之理事人選，及被告戊○○於桃園縣調站詢問中所述：˙˙˙意思是要伊
    在當選後支持他這一邊，不要讓謝長勝那一邊勝選以替他在八德市農會服務時遭
    總幹事無故解聘一事出一口氣等語（見九十年度偵字第四０八五號卷第四頁），
    顯見被告甲○○上開交付款項目的，確係為使被告戊○○於當選農會代表後，支
    持渠等於其後之理事選舉，被告甲○○、戊○○二人就此已有交付財物約定投票
    權為一定行使之合意，至被告官游得上開所述先前遭解聘一事，無非係其參與本
    件投票行賄犯行之動機。是其等上開所辯，核屬飾卸之詞。
  (八)至被告甲○○辯稱：交付上開五十萬元款項係伊個人行為，並未與丙○○及被告
    己○○、乙○○等人為上開謀議云云；被告己○○亦辯稱：協議當天被告甲○○
    並未提議交付五十萬元之事，伊對其後交付財物與被告戊○○之事並不知情云云
    被告乙○○於本院調查中亦辯稱：上開協議當時沒有聽到被告甲○○說要拿錢出
    來，是後來伊離開後，被告甲○○在大門門口對伊講他被解聘要出錢贊助，但伊
    反對被告甲○○交付金錢以爭取支持其後即離去，此時丙○○、己○○在客廳坐
    ，伊對於被告甲○○其後上開交付款項並不知情云云。惟查：被告甲○○上開所
    述與丙○○及被告己○○、乙○○等人因選情告急，乃共同決議交付財物以爭取
    被告戊○○於本屆農會理事選舉支持一事，不僅迭於前開桃園縣調查站及偵查中
    陳述甚明，且核與被告乙○○前開於桃園縣調站及偵查中所述一致，已如前述；
    況且，若被告甲○○未於上開協議中提及以交付財物爭取被告戊○○支持，何以
    經檢察官於偵查中再質以前揭偵查中所述提議內容，被告甲○○猶答稱：當時講
    的都實在等語，至被告乙○○部分，則經檢察官質以：照你前開說法，己○○、
    丙○○是否都明白甲○○準備向戊○○行賄買票並同意他這麼做？是的，關於這
    點伊可以確定等語？（以上見九十年度偵字第四四七０號卷第二一頁、第四五九
    二號卷第一五頁反面）此外，被告乙○○前開所述被告甲○○係私下向其表示交
    付財物云云，不僅其未於桃園縣調站及偵查中提及此事，況且，被告甲○○於桃
    園縣調站詢問時及偵查中甚至本院初次訊問中均為敘及，足徵渠等上開所辯，無
    非係臨訟堆砌之詞。
綜上所述，被告上開否認犯罪之辯解，均核屬卸責之詞，難以憑採。本件被告甲○○
、己○○、乙○○右揭共同農會選舉對於有選舉權人交付財物而約其選舉權為一定之
行使，被告戊○○右揭農會選舉有選舉權之人收受財物而許以其選舉權為一定行使等
犯行均已證明，應依法論科。
二、按農會法第四十七條之一第一項第一款、第二款之農會選舉投票受賄罪、行賄罪
    ，旨在維護農會選舉之公平與純正，是有關選舉權人之解釋，若嚴格拘泥於狹義
    之文義解釋，即須一律以行賄、受賄時已現實具有有投票權人之資格者為限，則
    對提前賄選之行為（就本件而言，即係為於農會代表選舉產生後求其後之農會理
    事選舉順利當選而提早為此投票行賄行為）法律即無從加以約制處罰，無意鼓勵
    賄選者提前為之，以為脫法，實非立法本意，故就本件而言，該條行賄之對象及
    受賄之主體，雖尚未經當選為農會會員代表，但選舉結果，若已當選為農會會員
    代表而取得投票權者即與上開所規定「有選舉權之人」之要件該當（最高法院九
    十年度第六次刑事庭會議決議意旨參照）。是被告甲○○、乙○○及戊○○辯稱
    ：渠等上開交付款項及收受款項當時，尚未當選農會代表，渠等上開所為核與農
    會法第四十七條之一第一項第一、二款要件未合云云，亦無足取。核被告甲○○
    、己○○及乙○○上開所為，均係犯農會法第四十七條之一第一項第二款之對於
    有選舉權之人交付財物而約其選舉權為一定之行使罪。被告戊○○上開所為，係
    犯同法第四十七條之一第一項第一款之有選舉權人收受財物而許以其選舉權為一
    定之行使罪。被告甲○○、己○○、乙○○與丙○○及上開不知名二成年男子，
    就前揭交付財物與被告戊○○間，具有犯意聯絡及行為分擔，為共同正犯。至公
    訴意旨認被告甲○○、己○○、乙○○等人右開所為係犯農會法第四十七條之一
    第一項第三款之對於候選人交付財物約其為一定之競選活動罪，被告戊○○上開
    所為係犯同條第一項第四款之候選人收受財物而許以為一定之競選活動罪；然按
    上所述，本件被告甲○○交付財物目的係為求被告戊○○於其後農會理事選舉支
    持渠等所推理事人選，並非以此要求被告戊○○為競選農會會員代表活動，是公
    訴人此部分所指尚有未合，然上開交付財物以約使被告戊○○於農會理事選舉時
    選舉權為一定行使此事實業於起訴書犯罪事實中敘及，是此部分自在起訴範圍之
    列，本院應與審理並變更公訴人所引上開起訴法條。爰審酌被告甲○○、己○○
    、乙○○及戊○○上開之犯罪動機、目的、賄賂數額、以金錢損害農會選舉公平
    性、犯後一再飾詞否認暨上開共同交付財物賄選所個別參與程度等一切情狀，分
    別量處如主文所之刑，並依法諭知易科罰金之折算標準。公訴人雖以被告戊○○
    、己○○上開情節危害社會甚鉅且犯後毫無悔意而求處有期徒刑二年六月，被告
    甲○○、乙○○二人則求處有期徒刑二年，本院審酌上情，認量處如主文所示之
    刑為適當，公訴人所求之刑，失之過重。末查，被告己○○、乙○○前此未曾受
    有期徒刑以上刑之宣告，此有臺灣高等法院被告全國前案紀錄表在卷可按，且核
    渠等就本件參與情節尚輕，堪認經此偵、審教訓後，應知所警惕而無再犯之虞，
    本院認所宣告之刑以暫不執行為適當，爰與宣告緩刑三年，以勵自新。至本件係
    被告甲○○倡議上開交付財物賄選，而被告戊○○則係收受財物獲取利益，核其
    二人所涉違反農會選舉公正情節非輕，難保將來無再犯之虞，應使之受刑之執行
    方能記取教訓，自不宜宣告緩刑。扣案之五十萬元，係被告戊○○犯農會法第四
    十七條之一第一項第一款之罪所收受之財物，業據認定如前，應依同條第二項規
    定沒收之，又依該項關於收受財物之規定以觀，必限於所得者為金錢以外之其他
    財物而無法追繳時，始應追徵其價額，如所收受之財物為金錢，當不發生無法追
    繳之問題，是爰不為追徵其價額之諭知，併此敘明。
據上論斷，應依刑事訴訟法第二百九十九條第一項前段、第三百條，農會法第四十七
條之一第一項第一款、第二款、第二項前段，刑法第十一條前段、第二十八條、第四
十一條第一項前段、第七十四條第一款，罰金罰鍰提高標準條例第二條，判決如主文
。
本案經檢察官張啟聰到庭執行職務。
中      華      民      國    九十二    年      三      月      六      日
                                  臺灣桃園地方法院刑事第五庭
                                      審判長法  官 江  振  義
                                            法  官 陳  彥  宏
                                            法  官 許  泰  誠
右正本證明與原本無異。
如不服本判決，應於判決送達後十日內向本院提出上訴狀（應附繕本），上訴於臺灣
高等法院。
                                            書記官 蕭  琪  男
中      華      民      國    九十二    年      三      月     十二     日
附錄本案論罪法條：
農會法第四十七條之一
農會之選舉有左列行為之一者，處三年以下有期徒刑，得併科三萬元以下
罰金：
一  有選舉權之人，要求、期約或收受財物或其他不正利益，而許以不行
    使其選舉權或為一定之行使者。
二  對於有選舉權之人，行求、期約或交付財物或其他不正利益，而約其
    不行使選舉權或為一定之行使者。
三  對於候選人行求、期約或交付財物或其他不正利益，而約其放棄競選
    或為一定之競選活動者。
四  候選人要求、期約或收受財物或其他不正利益，而許以放棄競選或為
    一定之競選活動者。
犯前項之罪者，所收受之財物沒收之。如全部或一部不能沒收時，追徵其
價額。


司法院資訊處製作；財團法人民間司法改革基金會備份。
